最高法院刑事判決　　　　　　九十四年度台上字第三三二０號
　　上　訴　人　乙○○
　　　　　　　　　　　　74之.
　　選任辯護人　王伊忱律師
　　　　　　　　陳景裕律師
　　上　訴　人　甲○○
　　選任辯護人　賴玉山律師
　　　　　　　　邱珮芳律師
　　　　　　　　陳慧錚律師
上列上訴人等因貪污案件，不服台灣高等法院高雄分院中華民國
九十四年一月十八日第二審更審判決（九十三年度重上更(六)字第
三七號，起訴案號：台灣高雄地方法院八十四年度偵字第五二九
四、一三八九一號），提起上訴，本院判決如下：
    主  文
上訴駁回。
    理  由
按刑事訴訟法第三百七十七條規定，上訴於第三審法院，非以判
決違背法令為理由，不得為之。是提起第三審上訴，應以原判決
違背法令為理由，係屬法定要件。如果上訴理由狀並未依據卷內
訴訟資料，具體指摘原判決不適用何種法則或如何適用不當，或
所指摘原判決違法情事，顯與法律規定得為第三審上訴理由之違
法情形，不相適合時，均應認其上訴為違背法律上之程式，予以
駁回。本件原判決認定上訴人乙○○原係高雄縣政府建設局建築
管理課（下稱建管課）技士，負責新建建築物驗收及使用執照之
核發等業務，為依據法令從事公務之人員；上訴人甲○○係佶霖
建設有限公司（下稱佶霖公司）負責人。民國八十三年五月間，
佶霖公司在高雄縣鳥松鄉○○段第二九七等地號十筆土地上建造
店舖住宅共十戶，因位處澄清湖特定區內，依澄清湖特定區使用
分區管制規定，屬第三種住宅區，建築物最少需留前院四公尺、
後院三公尺之法定空地。甲○○為增加建築物使用空間，節省建
築成本，於施工中即將二、三、四樓後方預留門窗，一樓前、後
院法定空地上鋼筋外露等與設計圖不符之違建。竣工後，於同年
九月二十日向高雄縣政府申請使用執照，但遭退件。甲○○又於
同年十月二十七日第二次申請使用執照，乙○○勘察現場後，擬
予發照，惟因建管課課長王麗香接獲檢舉，於同年十一月五日、
六日左右前往現場勘察，發現該建築物前、後法定空地上之違建
已蓋至第一樓，後面二樓鋼筋已綁出準備加蓋在法定空地上，二
樓後面原未設計門、窗，卻已留出門、窗，並裝妥門框等違建，
即告知乙○○不得發照。乙○○遂以簡便行文表通知佶霖公司，
請其全部工程確實竣工後再行申請。乃佶霖公司未將違建部分拆
除，復於同月二十五日第三次提出申請。乙○○明知上開違建情
形仍未改善，佶霖公司提供之竣工照片係第二次申請退件之照片
，且照片內容業經變造，建築物現況與設計圖樣不符，但因甲○
○係由高雄縣議會議員吳南洋陪同辦理，而未命補正，並與甲○
○共同基於圖利佶霖公司不法利益之犯意聯絡，於同年十一月二
十八日，在職務上所掌之使用執照審查表上填載竣工建築物與設
計圖樣「符合」，並於使用執照申請書審查欄蓋記「審查結果合
格，擬請准予發照」等不實之事項，利用課長王麗香公差之機會
，呈由不知情之郭宗伯複核後，轉呈不知情之建管課課長職務代
理人盧坤木代為決行，違反建築法第七十條之規定核發使用執照
，圖佶霖公司獲得新台幣（下同）七萬八千元之不法利益，足以
生損害於高雄縣政府對於建築物使用執照核發之正確性等情，爰
撤銷第一審之判決，改判論處乙○○共同依據法令從事公務之人
員，對於主管之事務，直接圖利；甲○○與依據法令從事公務之
人員，共同對於主管之事務，直接圖利罪刑，已綜合全部卷證資
料，敘明其所憑之證據及認定之理由；而以上訴人等否認犯罪所
持之辯解為不足採，予以指駁綦詳。所為論敘，俱有卷存之證據
資料可資覆按，從形式上觀察，並無判決違背法令之情形存在。
按貪污治罪條例第六條第一項第四款之圖利罪，雖屬身分犯，但
無公務員身分之人與有此身分之人，具有共同圖自己或其他私人
不法利益之犯意聯絡及行為分擔，依刑法第二十八條及貪污治罪
條例第三條規定，該無身分者亦依圖利罪論處。依原判決認定之
事實，甲○○係佶霖公司負責人，雖非依據法令從事公務之人員
，但與依據法令從事公務之人員乙○○共同圖利之對象係第三人
即佶霖公司，而非甲○○本人（公司與公司負責人在法律上屬不
同之人格主體），乃屬平行一致性之犯意聯絡，並非處於對向關
係，自得為圖利罪之共同正犯，原判決論甲○○以貪污治罪條例
第六條第一項第四款之圖利罪，核無違誤。上訴意旨，以佶霖公
司係家族公司，甲○○與佶霖公司實質上同屬一體，不得為圖利
罪之共犯云云，執以指摘原判決違法，尚有誤解。再，本件起訴
書犯罪事實欄記載乙○○明知佶霖公司建造之上開建築物與設計
圖樣不符，甲○○所提之竣工照片係變造，卻未勘察現場，即於
使用執照審查表為不實之登載，據以發照等情。證據並所犯法條
欄一(二)復敘明：「……是其（甲○○）以不實之照片送交知情之
被告乙○○並由乙○○登載於職務上所掌之公文書，故被告乙○
○與甲○○二人偽造文書之犯意已甚明顯。」因認「甲○○『明
知』其建物在未經改善之際，竟仍以不實之照片提供『知情』之
乙○○，以利其核照。」等語。既已指明甲○○提供不實之竣工
照片，由知情之乙○○於其職務上所掌之公文書為不實之登載，
則關於公務員登載不實公文書部分，係一方提供不實之照片，再
由另一方批核加工，相互利用，其侵害性之基本社會事實自屬相
同。原判決以甲○○之此部分犯罪事實，業經起訴，予以論罪科
刑；並以甲○○利用課長王麗香公出之機會，持變造之竣工照片
申請使用執照，由縣議員吳南洋向乙○○關說發照，而為間接之
犯意聯絡（見原判決第十二面第二十六行至第二十九行），尤無
上訴意旨所稱未受請求之事項予以判決，及判決所載理由矛盾等
之違法情形。至乙○○於其職務上所掌之使用執照申請書及使用
執照審查表上為不實之登載後，層轉課長職務代理人盧坤木決行
，僅屬機關內部公文作業程序上之層轉呈核，尚無刑法第十六條
「行使」公務員登載不實公文書罪之適用。又稽之原審審判筆錄
記載：「審判長先對被告告知其犯罪之嫌疑及所犯貪污治罪條例
等罪名（詳如起訴書及原審判決書所載）並告知左列事項……」
並諭知：「被告本案可能變更起訴法條為共同正犯」等語（見原
審更(六)卷第二宗第四十三頁、第四十四頁）。故原審審判長對於
甲○○所犯貪污治罪條例第六條第一項第四款圖利罪及刑法第二
百十三條公務員登載不實公文書罪，已依法踐行告知之義務，復
於其防禦權行使，無生防礙，於法無違。原審未依刑事訴訟法第
二百八十七條之一第一項之規定，以裁定分離調查證據或辯論程
序，自不生共同被告以證人身分具結陳述之問題，其所踐行之訴
訟程序，亦無違法可言。復查原判決依憑台灣省建築師公會高雄
縣辦事處函、高雄縣政府建設局函及台灣區綜合營造工程工業同
業公會高雄縣辦事處函等卷證資料，以上訴人等圖佶霖公司獲得
不法利益之金額為七萬八千元，此項金額不包括拆除違建部分後
之粉平費用及廢料價值，已於理由內論敘翔明（見原判決第十一
面第二十一行至第十二面第二十一行、第十二面第三十行至第十
三面第十四行），與其事實之認定（見原判決第三面第十一行至
第十五行）並無齟齬，其理由相互間亦無矛盾之處。乙○○辯稱
其於核發使用執照後，即主動行文至高雄縣鳥松鄉公所查報該違
章建築，足證並無圖利之犯意等語，判決內已說明不予採信之理
由（見原判決第九面第三十一行至第十一面第三行）；原審未傳
訊證人王麗香調查乙○○事後簽報該違建之經過情形，不影響原
判決所為之論斷，客觀上即無調查之必要性，難謂與應於審判期
日調查之證據未予調查之違法情形相當。又佶霖公司建造之上開
店舖住宅與設計圖樣不符，其第三次申請使用執照時，違章情形
仍未改善，竣工照片係經變造，原判決已綜合卷內全部訴訟資料
，詳敘其斟酌取捨而得心證之理由；並就上訴人等所辯佶霖公司
已拆除原先之違建，加以改善後再提出申請，乙○○亦親赴現場
勘察，認符合規定始予發照；至事後之違章建築，係取得使用執
照後所增建等語，均無可取。證人即佶霖公司工地主任陳文詩、
蔡進順及陳明進等人證稱乙○○確曾勘察現場，或稱違建部分係
拆除後重建等語，與事實不符；證人施耕宇所為之陳述與其提出
之違章建築查報單歧異；證人莊閔賢之陳述係出於臆測，均無從
執為有利於上訴人等之證明，併已逐一剖析論駁，核與經驗法則
及論理法則無違，不得憑己見任意為不同之評價，而據為第三審
上訴之合法理由。上訴意旨指摘之各節，係就原審採證認事職權
之適法行使，及判決內已明白論斷之事項，再執陳詞，漫事爭辯
，均與法律規定得為第三審上訴理由之違法情形，不相適合，其
上訴為違背法律上之程式，應予駁回。
據上論結，應依刑事訴訟法第三百九十五條前段，判決如主文。
中　　華　　民　　國　九十四　年　　六　　月　二十二　日
                      最高法院刑事第三庭
                          審判長法官  紀　俊　乾
                                法官  黃　正　興
                                法官  劉　介　民
                                法官  陳　東　誥
                                法官  魏　新　和
      本件正本證明與原本無異
                                      書  記  官
中　　華　　民　　國　九十四　年　　六　　月　二十四　日
                                                      Ｅ
